【裁判字號】    97,台上,1644
【裁判日期】    970417
【裁判案由】    違反毒品危害防制條例
【裁判全文】
最高法院刑事判決            九十七年度台上字第一六四四號
上  訴  人  甲○○
選任辯護人  張仕賢律師
上列上訴人因違反毒品危害防制條例案件，不服台灣高等法院台
中分院中華民國九十六年十月三十一日第二審更審判決（九十六
年度上重更(一)字第十九號，起訴案號：台灣彰化地方法院檢察署
九十四年度偵緝字第一四三號、九十四年度偵字第二０五七號）
，提起上訴，本院判決如下：
    主  文
上訴駁回。
    理  由
按刑事訴訟法第三百七十七條規定，上訴於第三審法院，非以判
決違背法令為理由，不得為之。是提起第三審上訴，應以原判決
違背法令為理由，係屬法定要件。如果上訴理由書狀並未依據卷
內訴訟資料，具體指摘原判決不適用何種法則或如何適用不當，
或所指摘原判決違法情事，顯與法律規定得為第三審上訴理由之
違法情形，不相適合時，均應認其上訴為違背法律上之程式，予
以駁回。本件上訴人甲○○上訴意旨略稱：(一)實務見解固認為所
謂販賣行為，並不以販入之後復行賣出為要件，祇要以營利為目
的，將禁藥購入或賣出，有一於此，其犯罪即為完成。惟共同正
犯中之同謀犯，因其並未參與犯罪構成要件之實行行為，僅係以
參與犯罪之謀議為其犯罪構成要件之要素，故就其參與謀議之事
實，自須經嚴格之證明，始足據為斷罪之基礎；共同正犯，包括
同謀犯及實行正犯，均應在共同之犯罪計畫內，亦即犯意聯絡範
圍內，就實行之行為，負擔責任，有罪之判決書自應就此等事實
，於事實欄明白認定，詳細記載，並於理由欄載明憑以認定之證
據及理由，始足資為適用法律之準據。又認定犯罪事實所憑之證
據，雖不以直接證據為限，間接證據亦包括在內，然而無論直接
或間接證據，其為訴訟上之證明，須於通常一般之人均不致有所
懷疑，而得確信其為真實之程度者，始得據為有罪之認定。原判
決認定上訴人基於共同販賣第一級毒品海洛因以營利之犯意聯絡
，推由黃德仁出面向某不詳姓名之毒販購入不詳數量之第一級毒
品海洛因，惟原審未於判決理由中說明其認定之證據及理由，即
逕行認定，自有判決理由不備之違法。(二)原判決理由記載：「核
被告（上訴人）所為，係犯毒品危害防制條例第四條第一項之販
賣第一級毒品罪。至於被告為販賣第一級毒品海洛因而非法持有
第一級毒品海洛因之低度行為，已被其非法販賣第一級毒品海洛
因之高度行為所吸收，應不另論罪。」似認上訴人所犯罪者，僅
有「賣出」第一級毒品之行為，而販入毒品之行為，僅僅是單純
持有毒品而已。又有判決理由矛盾之違法。(三)審理事實之法院，
對於案內一切證據，除認為不必要者外，均應詳為調查，然後基
於調查所得之心證，以為判斷事實之基礎，如有應行調查之證據
未經依法調查，率予判決，即屬同法第三百七十九條第十款所稱
之當然為違背法令。又刑事訴訟法第一百六十三條第二項規定，
法院為發見真實，得依職權調查證據，但於公平正義之維護或對
被告之利益有重大關係事項，法院應依職權調查之。本件原判決
關於(1)民國九十四年三月一日二十時三十九分四十五秒黃德仁與
柯鴻志之通話部分，發話人與受話人之記載，前後不一，其據以
推論黃德仁主動撥打電話予柯鴻志之前，黃德仁曾經先行詢問「
藥頭」是否仍有海洛因毒品，並向「藥頭」進行殺價，且「藥頭
」亦曾經有拿一塊樣品給柯鴻志施用等情，與卷證不符。而柯鴻
志於本案件第一審結證稱：「跟誰買我不認識，我不認識甲○○
」，黃德仁與柯鴻志之通話譯文中所謂：「（黃德仁）Ａ：沒啦
，『人家』那天不是有拿一塊樣品給你？（柯鴻志）Ｂ：對啦…
…我現在意思是……」，其中所稱之「人家」究竟為何人？即有
調查確認之必要。(2)九十四年三月二日電話通聯部分，其中上午
八時十六分四十一秒、九時十五分五十六秒、九時四十六分三十
三秒、九時五十三分四十七秒等通聯，固可認黃德仁係在由其住
居之彰化縣鹿港鎮出發，前往彰化縣員林鎮之後，陸續與上訴人
及柯鴻志確認見面地點，最後在上訴人住處附近之萊爾富商店見
面。惟嗣後於當日十一時二十一分三十一秒黃德仁與柯鴻志之電
話譯文內容，並不足以顯示柯鴻志在彰化縣鹿港鎮某座寺廟附近
等候黃德仁交付新台幣（下同）八萬元之海洛因。且柯鴻志在台
灣彰化地方法院檢察署九十四年度偵字第三九四三號及台灣彰化
地方法院九十四年度訴字第一一九七號黃德仁違反毒品危害防制
條例案中，亦未供承在鹿港某寺廟附近等候黃德仁交付八萬元海
洛因之事。原判決逕認定「黃德仁在收受上開五錢之第一級毒品
海洛因之後，即返回彰化縣鹿港鎮，並於同日（即九十四年三月
二日）上午十一時二十一分三十一秒，在電話中，向已在彰化縣
鹿港鎮某座寺廟附近等候之柯鴻志，告知其已取來上開第一級毒
品海洛因五錢，隨後黃德仁即趕至柯鴻志所在地點，將上開第一
級毒品海洛因五錢交給柯鴻志，並向柯鴻志收取八萬元，而完成
上開第一級毒品海洛因五錢之交易。」之事實，顯有未依證據認
定事實之違法。(四)上訴人與黃德仁共同經營賭博事業，二人並有
施用毒品海洛因之惡習，為節省購買毒品之成本，而與黃德仁共
同出資一起以較低價格向藥頭購買毒品，非不合常理。原判決未
詳加探究，亦有判決理由不備之違法。(五)柯鴻志業經台灣高等法
院台中分院判決連續販賣第一級毒品，處有期徒刑九年確定，而
黃德仁則經該院判決連續販賣第一級毒品，處有期徒刑十四年確
定。茲上訴人僅於九十四年三月二日販賣一次第一級毒品海洛因
，犯罪情節相較於柯、黃二人，均較輕微，未依刑法第五十九條
規定酌量減輕其刑，竟科處無期徒刑，確實不符比例原則。綜上
，原判決實有查證未盡、理由不備或理由矛盾，不適用法則或適
用不當等違法等語。
惟查原判決認定上訴人有原判決事實欄所載之犯行，係犯毒品危
害防制條例第四條第一項之販賣第一級毒品罪；其販賣第一級毒
品海洛因而非法持有第一級毒品海洛因之低度行為，已被非法販
賣第一級毒品海洛因之高度行為所吸收，應不另論罪；又販賣犯
行之實行，與黃德仁之間有犯意聯絡及行為分擔，為共同正犯。
因而撤銷第一審判決，改判販賣第一級毒品罪刑（處有期徒刑十
五年），已詳予敘明所依憑認定之證據及理由，核無不合。關於
證據調查與事實認定方面，原判決除證據能力之論述之外，綜合
上訴人之供述與黃德仁、柯鴻志之證詞，並參以電話監聽錄音譯
文，予以論斷，核屬事實審職權之適法行使，難於遽指有查證未
盡、理由不備或理由矛盾、不適用法則或適用不當等違法之情事
。上訴意旨(一)、(三)、(四)所述，偏執一端，純屬重複為事實之爭辯
。關於法律論斷方面，上訴意旨(二)所為法律論述以及對於原判決
之指摘，顯屬誤解。關於量刑方面，原判決業已念上訴人販賣之
次數僅有一次，數量為五錢，所得金額僅八萬元，其惡性與犯罪
情節及所生危害，尚與大量走私進口或長期販賣毒品之「大盤」
、「中盤」毒販，存有差異，倘概科以法定本刑之死刑、無期徒
刑，尚屬情輕法重，猶嫌過苛，且難謂符合罪刑相當性及比例原
則，認縱科處無期徒刑，在客觀上仍足以引起一般人同情，爰撤
銷第一審科處無期徒刑，褫奪公權終身之判決，依刑法第五十九
條酌量減輕其刑，改判有期徒刑十五年。上訴意旨(五)猶指原判決
科處無期徒刑，不符比例原則，更屬無稽。綜上，上訴意旨，徒
憑己意，就原審採證認事職權之適法行使，及原判決已論斷說明
之事項，任指原判決違誤，核與法律所規定得為第三審上訴理由
之違法情形不相適合，其上訴違背法律上之程式，應予駁回。
據上論結，應依刑事訴訟法第三百九十五條前段，判決如主文。
中    華    民    國  九十七  年    四    月   十七   日
                      最高法院刑事第六庭
                          審判長法官  陳  正  庸
                                法官  賴  忠  星
                                法官  林  秀  夫
                                法官  宋      祺
                                法官  陳  祐  治
      本件正本證明與原本無異
                                      書  記  官
中    華    民    國  九十七  年    四    月  二十八  日
                                                      K


司法院資訊處製作；財團法人民間司法改革基金會備份。
